【裁判字號】    98,消債抗,51
【裁判日期】    980810
【裁判案由】    清算抗告
【裁判全文】
臺灣基隆地方法院民事裁定            98年度消債抗字第51號
抗  告  人  華南商業銀行股份有限公司
即  債權人
法定代理人  李正義
債  務  人  甲○○
上列抗告人因清算事件對於中華民國98年3月30日本院97年度消
債清字第33號裁定提起抗告，本院合議庭裁定如下：
    主  文
抗告駁回。
抗告程序費用由抗告人負擔。
    理  由
一、本件抗告意旨略以：相對人即債務人積欠抗告人之債務係屬
    有擔保之債務，且債務人於借款時，以基隆市○○區○○段
    752地號之土地提供作為擔保品，並聲明該地號上之未登記
    建物於提供設定抵押權時，係屬債務人所有，嗣債務人借款
    屆清償期而未清償，供擔保之不動產雖已移轉第三人，惟抵
    押權不因抵押物之移轉而消滅，且經本院民事庭裁定暨確定
    准予拍賣該抵押物在案。另據債務人所提出之必要支出項目
    中關於受扶養人蔡陳玉女之租賃費用，何以蔡陳玉女竟於戶
    籍地外另行租屋居住，且其戶籍地亦與債務人之子蔡忠益及
    前配偶洪麗基之戶籍地相同，故此租賃費用之支出實有可議
    之處。此外，債務人與抗告人進行前置協商程序時，於其所
    填載之財產及收入狀況說明書中，自陳每月可償還新臺幣（
    下同）1,000元，惟未能與抗告人達成協商，顯見債務人仍
    有薪資收入。為此，就原裁定關於同時終止清算程序部分，
    依法提出抗告，並聲明請求廢棄原裁定。
二、按債務人之財產不敷清償清算程序之費用時，法院應裁定開
    始清算程序，並同時終止清算程序，消費者債務清理條例（
    下稱本條例）第85條第1項定有明文。此項規定之目的在於
    債務人符合本條例所定清算要件後，即使其財產經評估後，
    認定不敷清償清算程序費用，法院仍應裁定開始清算程序，
    使債務人有依本條例重建經濟生活之機會。惟因債務人之財
    產已不敷清償清算程序之費用，為避免程序之浪費，法院於
    裁定開始清算程序，應同時裁定終止清算程序。
三、按下列財產為清算財團：(一)法院裁定開始清算程序時，屬於
    債務人之一切財產及將來行使之財產請求權。(二)法院裁定開
    始清算程序後，程序終止或終結前，債務人因繼承或無償取
    得之財產，消費者債務清理條例第98條第1項定有明文。又
    按所謂「將來可行使之財產請求權」，係指債務人基於法院
    裁定開始清算程序前之原因事實所生將來可行使之財產請求
    權，雖其權利尚未發生，惟其發生權利之原因事實既已存在
    ，待將來一定之行為事實實現後，權利即能發生者。且本條
    例就清算財團之構成，係兼採固定主義，是僅債務人於法院
    裁定開始清算程序後，清算程序終止或終結前，因繼承或無
    償取得之財產，始構成清算財團，其餘債務人新取得之財產
    ，例如因債務人付出勞力所取得之薪資，則非清算財團。經
    查，債務人名下財產僅有81年出廠之汽車一部乙情，有債務
    人於原審所提出之財產及收入狀況說明書及全國財產稅總歸
    戶財產查詢清單附卷可稽。至債務人雖於原審陳報其每月有
    薪資收入約18,000元，惟按僱傭者，謂當事人約定，一方於
    一定或不定之期限內為他方服勞務，他方給付報酬之契約，
    民法第482條定有明文。是以受僱人於服完一定之勞務後，
    始對僱傭人取得薪資債權，而於受僱人未服勞務之前，其取
    得薪資債權之原因事實既未發生，是債務人於清算程序開始
    後因服勞務而能取得之薪資，自非前揭「將來可行使之財產
    請求權」，而不應列入清算財團。又查，債務人已於89年8
    月10日將提供抗告人設定抵押權之不動產移轉與第三人楊省
    乙情，有土地登記簿謄本附卷可稽，則該不動產自非債務人
    所有，而無從構成清算財團。至債務人主張之每月必要支出
    ，與債務人清算財團之構成及債務人財產是否足以支應清算
    程序之費用，並無關聯，是抗告人上開抗告理由，均非可採
    。
四、綜上所述，本件債務人名下既僅有81年出廠之汽車一部，縱
    使成為清算財團並拍賣換價，所得金額非但不足以清償本條
    例第106條、第107條所定之財團費用及財團債務等因進行清
    算所生費用，更無從清償清算債權，為避免程序之浪費，本
    件實無進行清算程序之必要。從而，原審裁定開始並同時終
    結清算程序，核無違誤，抗告人指摘原裁定不當，並求予廢
    棄同時終止清算程序之裁定，為無理由，應予駁回。
五、依消費者債務清理條例第15條，民事訴訟法第495條之1第1
    項、第449條第1項、第95條、第78條，裁定如主文。
中    華    民    國    98    年    8    月    10    日
                  審判長法  官 李媛媛
                        法  官 徐世禎
                        法  官 姚貴美
以上正本係照原本作成。
本裁定不得抗告。
中    華    民    國    98    年    8    月    10    日
                        書記官 詹小瑤


司法院資訊處製作；財團法人民間司法改革基金會備份。
